臺灣高等法院民事判決　93年度上易字第690號
　　上訴人即附　甲○○
　　帶被上訴人　　　　　9樓
　　被上訴人即　乙○○
　　附帶上訴人　　　　　13室.
　　訴訟代理人　陳正旻律師
當事人間損害賠償事件，上訴人對於中華民國93年5月28日台灣
桃園地方法院92年度訴字第2176號第一審判決提起上訴，被上訴
人提起附帶上訴，本院於民國94年1月5日言詞辯論終結，判決如
下：
    主      文
上訴人甲○○之上訴駁回。
原判決關於駁回附帶上訴人乙○○後開第2項之訴部分，及命其
負擔該部分訴訟費用之裁判廢棄。
附帶被上訴人甲○○應再給付附帶上訴人乙○○新台幣190755元
，及自民國92年11月8日起至清償日止，按年息100分之5計算之
利息。
第二審訴訟費用關於上訴部分，由上訴人甲○○負擔。
第一審訴訟費用關於命附帶上訴人乙○○負擔部分（除已確定部
分外），及第二審訴訟費用關於附帶上訴部分，均由附帶被上訴
人甲○○負擔。
    事實及理由
一、被上訴人即附帶上訴人（以下稱被上訴人）主張：上訴人即
    附帶被上訴人（以下稱上訴人）於民國（下同）91年12月12
    日上午7時15分騎乘車號JL5-833號重型機車，沿桃園縣龜山
    鄉○○○路往華亞科學園區方向，行經文化2路與復興1路口
    時，本應注意遵守交通號誌之指示行車，並隨時注意車前狀
    況，採取必要之安全措施，竟闖越紅燈，而碰撞與訴外人蔡
    燕鳳騎乘，搭載伊之車號RVY-852號輕型機車，致伊受有左
    側開放性踝骨折之傷害，經原法院92年度交簡上字第99號判
    決上訴人過失傷害，處有期徒刑2月確定，蔡燕鳳則對於防
    止危險行為發生之相關交通法令規定業已遵守，並盡相當注
    意義務以防止危險之發生，應可信賴他人亦能遵守交通規則
    並盡同等注意義務，而無過失，為此依民法第184條第1項前
    段、第191條之2前段、第193條第1項、第195條第1項前段等
    規定，求為命上訴人賠償左列損害：(一)在訴外人財團法人長
    庚紀念醫院林口醫學中心（以下稱長庚醫院）接受手術治療
    ，至同年月21日出院，再於92年6月25日入院施行骨釘拔除
    手術，至同年月27日出院，並持續門診追蹤治療，支出之醫
　  藥費71909元；(二)伊母親張趙柳於伊住院期間及自91年12月2
    2日起至28日止期間看護伊，伊受有相當於看護費之損害400
    00元；(三)伊受雇於訴外人廣達電腦股份有限公司（以下稱廣
    達公司）擔任助理技術員，負責備料給生產線人員組裝伺服
    器，平均月薪32460元，自91年12月12日起至92年5月11 日
    ，及自92年6月25日起至7月15日，共計五個月二十天期間不
    能工作，損失收入183940元；(四)伊同時就讀醒吾技術學院夜
    間部，因受傷無法騎機車上學，而搭乘計程車往返桃園縣龜
　　山鄉○○街27號4樓及學校（坐落台北縣林口鄉○○路11 之
　  2號），計自91年12月30日起至92年1月17日期間上學11日，
    自92年2月17日起至5月12日止上學36日，按每單趟車資約25
    0元計算，增加支出23500元；(五)伊住院接受二次手術，並持
    續療養，行動及生活極為不便，且殘留後遺症，有時腳部會
　　抽痛，上下樓梯時亦同，無法從事長時間或激烈運動，每逢
　  陰雨更是酸痛難耐，身體、精神飽受折磨，而上訴人年輕力
    壯，有工作及收入，故請求賠償300000元慰撫金，又均自92
    年11 月8日起至清償日止，按年息100分之5計算之利息，並
    願供擔保，聲請宣告假執行等語。
二、上訴人則以：伊通過上開路口時，行進方向之號誌為黃燈，
    被上訴人之使用人蔡燕鳳則闖紅燈，其機車撞擊伊之機車右
    後方，且其機車全毀，車速不可能只有10至20 公里，故蔡
    燕鳳應負100分之40過失責任；被上訴人之薪資損失應扣除
    年終獎金、分紅；被上訴人應提出收據或傳訊司機證明其支
    出計程車資；伊受雇於中環股份有限公司，擔任助理工程師
    ，月薪約30000元，含加班費後將近40000元，但伊之存款不
　　到100000元，須撫養祖父，每月給其10000生活費，父親罹
　  患口腔惡性腫瘤，母親打零工，均由伊及兄弟姊妹共同撫養
    ，且伊負擔鉅額貸款，資力有限，至被上訴人目前身體健康
    ，昔日痛苦已不復見，故其請求之慰撫金過高等語，資為抗
    辯。
三、原審判命上訴人給付被上訴人163022元，及自92年11月8日
    起至清償日止，按年息100分之5計算之利息，並依職權宣告
    假執行，駁回被上訴人其餘其餘之訴及假執行聲請。上訴人
    提起上訴，聲明求為：(一)原判決不利於上訴人部分廢棄，(二)
    廢棄部分，被上訴人在第一審之訴及假執行之聲請均駁回。
    被上訴人則聲明求為駁回上訴。又被上訴人提起附帶上訴，
    聲明求為：(一)原判決第二、三、五項關於駁回被上訴人請求
    190755元及其利息部分之訴，及該部分假執行聲請，暨命負
    擔該部分訴訟費用之裁判均廢棄，(二)廢棄部分，上訴人應再
    給付被上訴人190755元，並自92年11月8日起至清償日止，
    按年息100分之5計算之利息。上訴人則聲明求為駁回附帶上
    訴。
四、被上訴人主張上訴人於91年12月12日上午7時15分騎乘重型
    機車，沿桃園縣龜山鄉○○○路往華亞科學園區方向，行經
    文化2路與復興1路口時，與蔡燕鳳騎乘，搭載被上訴人之輕
    型機車相撞，致被上訴人受有左側開放性踝骨折之傷害，經
    原法院92 年度交簡上字第99號判決上訴人過失傷害，處有
    期徒刑2月確定等事實，業據被上訴人提出上開刑事判決書
    、原法院桃園簡易庭92年度桃交簡字第844號刑事簡易判決
    書、台灣桃園地方法院檢察署檢察官92年度偵字第3382號聲
    請簡易判決處刑書、診斷證明書為證（原審卷第12至16、77
    頁），並經本院調閱該刑事卷宗查核在案，復為上訴人所不
    爭執，堪信為真正。
五、關於上訴人及蔡燕鳳對本件車禍之發生是否有過失，及其過
    失比例之爭點，論述如後：
　(一)92年度交簡上字第99號刑事判決認定上訴人闖紅燈、超速（
　  時速六十公里）且未注意車前狀況，隨時採取必要之安全措
    施；蔡燕鳳則疏未注意車前狀況，隨時採取必要之安全措施
    ，以車頭撞擊上訴人所騎乘機車之右後方。台灣桃園地方法
    院檢察官92年度偵字第3382號不起訴處分書，則認定上訴人
    闖紅燈，蔡燕鳳並無過失，有判決書及不起訴處分書附於上
    開刑事卷宗可稽。但刑事判決及檢察官不起訴處分所為事實
    之認定，於獨立民事訴訟之裁判時均不受其拘束，本院仍得
    斟酌全辯論意旨及調查證據之結果，依自由心證加以認定，
    最高法院29年上字第1640號、41年台上字第1307號判例，可
    資參照。
  (二)上訴人之兄即證人高吉隆雖於92年12月11日在原法院刑事庭
  　證稱：「當時我騎在我弟弟的後面2、30公尺處，他黃燈騎
  　過去，我紅燈停下來，我的車速約五十公里，我看到撞擊時
  　交叉路口兩邊都是紅燈，是隔一下才轉為綠燈」。但證人即
  　現場處理員警吳祥毅於同日證稱本件車禍之交叉路口並無兩
  　邊都是紅燈情形，一邊紅燈，另外一邊就轉為綠燈等語。再
　　查，上訴人於92年10月30日原法院準備程序自承其車速約5
    、60公里。且系爭車禍路口之攝影記錄顯示91年12月12日上
　　訴人行車方向之號誌燈於上午7時19分43秒由綠燈轉為黃燈
　  ，於7時19分46秒由黃燈轉為紅燈，系爭車禍發生於7時19分
　　51秒，經原法院刑事庭於92年12月11日及台灣板橋地方法院
　　檢察署檢察官於92年3月21日勘驗在案。有準備程序筆錄、
　　審判筆錄及勘驗筆錄附於上開刑事卷宗可稽。則依交通部頒
　　佈之汽車行駛距離及反應距離一覽表，以上訴人之時速，其
　　每秒應可行駛16.67公尺。再斟酌上開刑事卷附桃園縣警察
　  局製作之道路交通事故調查報告表顯示文化2路及復興1路均
    為雙向六車道，以每線道寬度最寬約3公尺，加上路面邊線
    至建物騎樓部分距離，合計此交岔路口寬度約18至20公尺左
    右，亦即上訴人約2秒左右可通過路口。兩造既於上午7時19
    分51秒發生車禍，往前推算上訴人係於7時19分49秒時進入
    路口，當時其行進方向之號誌為紅燈狀態。故上訴人確有超
    速闖越紅燈之行為，其抗辯進入路口時係黃燈云云，其兄高
    吉隆亦附合其說詞，均不可採。
　(三)按汽車駕駛人可信賴其他參與交通之對方亦能遵守交通規則
  　，同時為必要之注意，謹慎採取適當之行動，故除非對方之
　　違規事實極為明顯，駕駛人同時有充足之時間可採取適當之
　  措施以避免發生交通事故之結果外，駕駛人對於不可知之對
    方違規行為應無預防之義務，其對於危險結果之發生自無過
　　失可言，最高法院74年台上字第4219號判例意旨可資參照。
　  查蔡燕鳳於91年12月21日警訊時陳稱其車速約20公里，於92
  　年12月11日陳稱其行進方向轉成綠燈，其起步行駛，看正前
    方，大約行駛四、五公尺即發生車禍，其完全沒有辦法反應
    等語。再參酌上訴人超速闖紅燈駛進路口，迄車禍發生時，
    其過程僅在2秒以內，實難期待蔡燕鳳起步時得以發現上訴
    人準備闖越紅燈，而事先採取適當之安全措施。至上訴人抗
    辯蔡燕鳳騎乘之輕型機車車頭撞上上訴人騎乘之重型機車右
    邊車身乙節，固為被上訴人所不爭執，堪信為真正。但上訴
    人於91年12月21 日警訊時陳稱其為了閃避輕型機車而向左
    方行駛，但仍遭輕型機車之車頭撞上右邊車身等語，有筆錄
    附於上開刑事卷宗可稽，可見蔡燕鳳並非在上訴人行經其前
    方時，未注意而追撞上訴人，反而係上訴人發現蔡燕鳳自其
    前方通過，先行採取閃避行為，故上訴人抗辯蔡燕鳳得注意
    其進入路口，並採取必要安全措施云云，尚無可採。從而被
    上訴人主張蔡燕鳳可信賴上訴人能遵守交通規則，同時為必
　　要之注意，謹慎採取適當之行動，而蔡燕鳳本身並無充足之
  　時間可採取適當之措施以避免發生交通事故之結果，其對本
　　件車禍之發生，無過失責任等語，應堪採信。
　(四)綜上，系爭車禍發生，肇因於上訴人超速闖越紅燈，蔡燕鳳
  　則無助成原因，則被上訴人主張上訴人負全部過失責任，應
    依民法第184條第1項前段、第191條之2前段規定，賠償其因
    系爭車禍所生損害，尚非無據。上訴人抗辯蔡燕鳳應負百分
    之四十過失責任，被上訴人應就其過失負同一責任云云，委
    無可取。
六、按民法第193條第1項規定：「不法侵害他人之身體或健康者
    ，對於被害人因此喪失或減少勞動能力或增加生活上之需要
    時，應負損害賠償責任。」查被上訴人於原審主張其因本件
    車禍，支出醫藥費71909元、看護費40000元。但原判決認定
    被上訴人僅支出醫藥費12765元、看護費26000元，兩造於本
    院93年9月2日均陳明不再爭執（本院卷第32、34頁），堪認
    原審認定此部分損害金額並無不合，則被上訴人請求上訴人
    賠償此二項目之損害在38765元範圍內為有理由，超過部分
    之請求為無理由。
七、關於被上訴人請求上訴人賠償其支出之計程車費部分，論述
    如後：
　(一)被上訴人主張其就讀醒吾技術學院夜間部，因受傷無法騎機
　  車上學，而搭乘計程車往返桃園縣龜山鄉○○街二七號四樓
    及學校（坐落台北縣林口鄉○○路十一之二號），計自91年
    12月30日起至92年1月17日期間上學11日；自92年2月17日起
    至5月12日止上學36日，每單趟車資約250元等語，業據被上
    訴人提出學生證、行事曆為證（原審卷第38至40頁）。核與
    桃園縣計程車客運商業同業公會93年1月19日桃計客麗字第
    93006號函覆原審：「由龜山鄉○○街至台北縣林口鄉醒吾
    校區，單趟車資約280元」（原審卷第68頁）；長庚醫院林
    口分院93年1月28日（93）長庚院法字第4號函：「被上訴人
    係於91年12月12日至本院就診，診斷左側足踝骨折，當日進
　　行骨內鋼釘固定手術，92年6月26日手術拔除骨釘。依病患
　  病情評估，二次手術住院期間（91年12月12日至91年12月21
    日及92年6月25日至92年6月27日）皆需他人協助照護日常生
    活，另病患自受傷時起，約三個月期間不可粗重及行走之活
　　動，但可以杖代步，至於是否一定必須搭乘計程車回診，
　  應視其實際狀況及需求而定，實難據以評估。」（原審卷第
    89頁），及證人蔡燕鳳證稱：「被上訴人受傷後必須以拐杖
    支撐行走，被上訴人每日以計程車往返家中與校區．．上學
　　期上課天數為星期一至四，下學期是星期一至三，我每天都
　  陪上訴人坐計程車上下學，一趟車資大約三百元，大部分由
    我先支付，金額大約一半。」（原審卷第111頁）、證人林
    秀如證稱：「與被上訴人同班同學。我並沒有每天看見被上
　　訴人搭乘計程車上下學，只是偶爾遇見被上訴人時有看見被
　  上訴人搭計程車。下課前十分鐘被上訴人會先離開課堂，因
    下課時計程車會因人潮而無法進入校園。」（原審卷第11 2
    頁）相符。故被上訴人主張其因車禍受傷，於上開期間搭乘
    計程車往返住家及學校，車資共計23500元，應堪採信。
　(二)被上訴人自91年12月30日至92年1月17日止期間上課十一日
　  ，及自92年2月17日至3月31日止期間上課十九日，依上開長
    庚醫院林口分院回函，被上訴人有搭乘計程車之必要，此三
　　十次往返車資15000元應屬必要費用。惟證人蔡燕鳳證稱其
　  支付半數，則被上訴人實際增加之支出為7500元。被上訴人
    對於原判決認定其僅支出7500元，亦於本院93年9月2日準備
    程序陳明不爭執（本院卷第34頁）。故被上訴人民法第193
    條第1項規定請求上訴人賠償此部分損害在7500元範圍內為
    有理由，超過部分之請求為無理由。
  (三)被上訴人自92年2月17日至5月12日止期間是否有搭乘計程車
    之必要，未據被上訴人舉證以實其說，自難認其於此期間上
    課十七日所支出之車資8500元屬必要費用，換言之，此部分
    支出與系爭車禍無因果關係，被上訴人不得請求上訴人賠償
    。
  (四)上訴人雖抗辯被上訴人應提出收據或傳訊司機以實其說云云
    。然查，計程車司機不主動交付車資收據給乘客，乃社會交
    易常情，實難強求被上訴人提出收據。又被上訴人雖未能提
    出收據或聲明司機為證人，但其已證明有搭乘計程車往返學
    校之事實，且其所主張之單趟車資數額亦在合理範圍內，應
    認被上訴人已盡舉證之責，本院乃認定其主張為可採。從而
    上訴人抗辯被上訴人未搭乘計程車，應舉反證以推翻此一認
    定，但上訴人未舉證以實其說，其抗辯自不足採。
八、關於被上訴人請求上訴人賠償其薪資所得減損部分，論述如
    後：
　(一)被上訴人主張其受雇於廣達公司，擔任助理技術員，負責備
　  料給生產線人員組裝伺服器，自91年12月12日起至92年5 月
    11日，及自92年6月25日起至7月15日，共計5個月20天期間
    不能工作等語，業據其提出診斷證明書、員工請假單、扣繳
    憑單、ES系統製造課人員組織表、薪資彙總表為證（原審第
    15、16、29至37、100頁，本院卷第60至72頁）。核與證人
    王宏銘證稱：「我是被上訴人在廣達公司之主管。被上訴人
　　是負責生產線上之組裝備料人員，我們負責的是伺服器的製
　  造。線上備料是指每個作業站有作業人員，被上訴人是負責
    把材料備給作業人員。生產線上的料，因為成品大約有二十
    至三十公尺以上的重量，所以料很多，被上訴人必須一箱一
    箱的搬運，車禍期間，被上訴人請假，完全無法上班。」（
    原審卷第112頁）相符。並為上訴人所不爭執，堪信為真正
    。
　(二)揆諸上開員工請假單，被上訴人請假天數共計一百一十日，
　  其中公傷假九十六日，一般傷病假十四日。被上訴人復自承
    其於公傷假期間領取全薪，於病假期間領取半薪（原審卷第
    112頁反面），則就其已領取部分，所得並無損失。
　(三)揆諸上開薪資彙總表（本院卷第60至70頁)，被上訴人於91
　  年1至11月依序實領薪資32362元、29117元、29039元、2605
    9元、25793元、24764元、28391元、36535元、33020元、34
　　118元、28752元（以上均不含年終獎金），合計327950元，
　  故被上訴人未受傷前，平均每月領取薪資29813.6元。按該
    平均薪資計算被上訴人自91年12月01日起至92年5月11日，
    及自92年6月25日起至7月15日，共計6個月2天期間應領薪資
    為180869.1元〔29813.6×（6+2/30）〕。但上開薪資彙總
    表顯示被上訴人於91年12月領取薪資23537 元（本院卷第71
    至頁)，且廣達公司93年11月2日廣達人字第931102之2號函
    覆本院：「本公司已支付被上訴人92年1月1日至5月14日止
    薪資，總計1101 51元；6月25日至7月15日止已支付被上訴
    人薪資總計11152元」（本院卷第95頁），則以被上訴人應
    領薪資180869.1元扣除已領薪資23537元、110151元、11152
    元，被上訴人因受傷致所得損失為36029元（元以下四捨五
    入）。
　(四)綜上，被上訴人雖得請求上訴人賠償薪資所得損失36029元
　  ，但原審判決被上訴人此部分損害僅為7512元，被上訴人於
    本院93年9月2日準備程序陳明不爭執，且不屬其附帶訴訟範
    圍（本院卷第34頁），故本院就超過7512元部分無庸裁判。
九、關於被上訴人請求上訴人賠償慰撫金部分，論述如後：
　(一)按民法第195條第1項前段規定：「不法侵害他人之身體、健
　  康．．者，被害人雖非財產上之損害，亦得請求賠償相當之
    金額。」最高法院51年台上字第223號判例闡示：「慰藉金
    之賠償須以人格權遭遇侵害，使精神上受有痛苦為必要，其
    核給之標準固與財產上損害之計算不同，然非不可斟酌雙方
    身分資力與加害程度，及其他各種情形核定相當之數額」。
　(二)被上訴人主張：伊受傷後在長庚醫院接受手術治療，至同年
　  月二十一日出院，復於九十二年六月二十五日入院施行骨釘
    拔除手術，至同年月二十七日出院，並持續門診追蹤治療、
    休養，行動及生活極為不便，且殘留後遺症，有時腳部會抽
    痛，上下樓梯時亦同，無法從事長時間或激烈運動，每逢陰
    雨更是酸痛難耐等語，業據其提出診斷證明書、醫療費用收
    據為證（原審卷第15至29、31、33、35、100頁）。再被上
　　訴人提出長庚醫院於93年8月24日出具之診斷證明書，顯示
　  被上訴人自92年8月2日起至93年8月24日止接受復健治療15
    次，現左踝關節背屈角度為十度，仍需持續復健（本院卷第
    53頁）。故上訴人抗辯被上訴人目前身體健康，昔日痛苦已
　　不復見云云，顯不可採。再斟酌被上訴人於64年1月31日生
　  ，車禍時為二十七歲，因受傷而長期活動能力受限，被上訴
    人主張其精神極為痛苦，而受有非財產上之損害，應堪採信
    。
　(三)上訴人陳稱：伊受雇於中環股份有限公司，擔任助理工程師
  　，月薪約30000元，含加班費後將近40000元，伊之存款不到
　  100000元，需負擔貸款。又伊每月給禰10000元生活費，且
    伊之父親罹患口腔惡性腫瘤，母親打零工，均仰賴伊及兄弟
    姊妹共同撫養等語，業據上訴人提出在職證明書、重大傷病
    免自行部分負擔證明卡為證（本院卷第86、87頁），並為被
    上訴人所不爭執，堪信為真正。
　(四)綜上，本院審酌兩造身分、被上訴人之治療過程及上訴人之
  　加害程度、資力，認被上訴人主張受有非財產上損害300000
    元，尚稱適當。
十、綜上所述，被上訴人本於侵權行為法律關係，請求上訴人給
    付在353777元（3876 5+7500+7512+300000），及自92年11
    月8日起至清償日止，按年息100分之5計算之利息部分，為
    有理由，應予准許，逾此所為請求，為無理由，應予駁回。
    原審判命上訴人給付163022元及其利息部分，核無不當，上
    訴意旨指摘原判決此部分不當，求予廢棄改判，為無理由，
    應駁回其上訴。又被上訴人請求上訴人再給付190755元（00
　　0000-000000），並自92年11月8日起至清償日止，按年息10
　  0分之5計算之利息，為有理由，應予准許。原判決就此部分
    為被上訴人敗訴之判決，自有未洽。被上訴人就此部分指摘
    原判決不當，求予廢棄改判，為有理由。再查，本件係不得
    上訴第三審之事件，本院一旦判決，即告確定，自無宣告假
    執行之必要，附此敘明。
十一、兩造其餘攻擊、防禦方法及提出之證據，於判決結果無礙，
    爰不一一論述。
十二、據上論結，本件上訴為無理由，附帶上訴為有理由，依民事
    訴訟法第449條第1項、第450條、第78條，判決如主文。
中　　華　　民　　國　　94　　年　　1 　　月　　19　　日
                      民事第15庭
                        審判長法  官  許  正  順
                              法  官  魏  麗  娟
                              法  官  翁  昭  蓉
正本係照原本作成。
不得上訴。
中　　華　　民　　國　　94　　年　　1 　　月　　20　　日
  　　　　　　　　　　　　　　書記官  王  才  生
